【裁判字號】    95,判,144
【裁判日期】    950209
【裁判案由】    營利事業所得稅
【裁判全文】
最  高  行  政  法  院  判  決
                                     95年度判字第00144號
上  訴  人  宏構營造工程股份有限公司
代  表  人  甲○○
被 上訴 人  財政部臺灣省中區國稅局
代  表  人  鄭宗典
上列當事人間因營利事業所得稅事件，上訴人不服中華民國93
年8月18日臺中高等行政法院93年度訴字第20號判決，提起上訴
。本院判決如下：
    主  文
上訴駁回。
上訴審訴訟費用由上訴人負擔。
    理  由
一、上訴人民國（下同）88年度營利事業所得稅結算申報，列報
    營業收入淨額新臺幣（下同）73,433,810元，營業成本64,6
    02,294元，全年所得額678,945元，案經被上訴人初查以其
    帳載紊亂，又未能提示工程成本分析表，且上訴人同意依同
    業利潤標準核定其營業成本，乃按同業利潤標準（行業代號
    ：4501─14）毛利率21％核算營業毛利15,421,100元，減除
    核定營業費用及損失總額6,446,142元，營業淨利8,974,958
    元，因超過營業收入淨額依同業利潤標準核定之所得額，乃
    依營利事業所得稅查核準則（下稱查核準則）第6條第1項但
    書規定核定營業淨利7,343,381元，加計非營業收入總額126
    ,349元，減除非營業損失及費用總額1,832,770元，核定全
    年所得額5,636,960元。上訴人不服，申經復查結果，未獲
    變更，提起訴願，亦遭決定駁回，遂提起行政訴訟。
二、上訴人於原審起訴主張：上訴人原列零星工程部分因材料資
    料不齊全，上訴人同意以同業利潤標準逕決核定，但零星工
    程總收入僅佔全年度33.33％，其餘大部分的工程收入均依
    查核準則詳細提供查核，但被上訴人不予查核。而外包工程
    列報22,897,287元，直接人工6,900,384元，兩項被上訴人
    同歸列入工資部分佔總成本40％以上，顯然為錯誤裁決，因
    外包工程係包工包料，外包工程並非工資部分應詳細計算，
    被上訴人怠忽職責不予審查。另被上訴人初審為所屬雲林縣
    分局，申請復查亦同為雲林縣分局，顯然程序不合。關於原
    物料進耗存明細表所載與工程材料耗用分析表有異常不符部
    分，經查對並修正轉列後，結果兩數量金額完全一致。其次
    ，上訴人提示之帳證齊全，包括日記簿、總分類帳、材料耗
    用明細帳等，被上訴人所屬雲林縣分局亦依規定簽收，而上
    述各項帳冊表冊之數量、金額等，整體各工程中均無重大差
    異，被上訴人之查核人員不知基於何種偏見或原因不予查核
    ，被上訴人遽依同業利潤標準核定係違法行為，為此，求為
    判決撤銷原處分及訴願決定等語。
三、被上訴人則以：本件被上訴人所屬雲林縣分局兩次通知上訴
    人補提示之資料為各項工程之工程明細帳、材料進耗存明細
    帳及直接人工（即外包工程）之人工明細資料等，非上訴人
    所稱僅材料耗用明細表1種，而上訴人迄未補齊任何資料供
    核，上訴人所訴，顯與事實不符。且被上訴人就上訴人所提
    示之總分類帳、合約書、工程材料耗用分析表及原物料進耗
    存明細表查核，其數量、金額與帳載均不相符，致營業成本
    無法勾稽查核，原核定並無不合，乃予維持。其次，上訴人
    將承攬工程轉包其他營利事業施作，核屬對外營業事項之發
    生，依稅捐稽徵機關管理營利事業會計帳簿憑證辦法之規定
    ，自應取得載有交易雙方之名稱、地址、統一編號、交易日
    期、品名、數量、單價、金額．．等之憑證，作為記帳憑證
    以供查核，惟經2次通知提示其委外施作之人工明細資料，
    均未提示，上訴人再主張外包工程非工資部分應詳細計算，
    被上訴人怠忽職責不予審查未善盡職責查核云云，即無可採
    ，原核定按該業同業利潤標準核定，依法並無不合等語，作
    為抗辯。
四、原審審酌全辯論意旨及調查證據之結果，以：按依會計處理
    程序，由交易事項之發生、取得憑證、過帳至產出各項報表
    ，各項資料需能相互勾稽。以營造業而言，無論是材料之進
    料、人工成本之發生或工程費用之發生，公司均應依時序記
    載於日記簿、總分類帳，並於工程日報表中記載領料、耗料
    、人工及工程施作進度，並依其上所載之工程進度分別將材
    料、人工及相關費用分攤於相關之工程明細分類帳，並據以
    編製各工程材料分析表及成本分析表進而計算各工程損益。
    本件經被上訴人依上訴人提示之總分類帳、合約書、工程材
    料耗用分析表及原物料進耗存明細表等資料查核結果，上訴
    人所編製之「原物料進耗存明細表」及「工程材料耗用分析
    表」有甚多不相符之處，顯見上訴人均以被上訴人查核異常
    金額加加減減以求得與被上訴人查核數字相符，而非以其實
    際帳證求得結果為論述，足見其帳載紊亂不足採。被上訴人
    曾2次通知上訴人補提示各項工程明細帳供核，惟上訴人未
    補提獨立並明確標示為各項工程明細帳之資料。嗣於訴訟時
    始主張其各項工程明細帳係併裝於總分類帳中，並提出標明
    為總分類帳，惟後附有各項工程明細帳之帳證1冊，該院乃
    諭請被上訴人對此再予查核，並於93年5月21日兩造到庭開
    庭後就雙方有爭議之項目作雙方溝通與釐清，並無上訴人所
    稱各項差異均查明無異議之情事。又被上訴人既就本件再詳
    予查核，其再指出工程明細帳所列主要耗料如砂石、紅磚、
    水泥、鋼筋等與材料耗用分析表所耗用數量與金額不合等情
    事，自無不合。依上訴人總分類帳所附進／耗貨單（工程＋
    材料）所載，上訴人當年度每1工程之進料至年底全部領用
    完竣，則無論其是採平均單價或進料單價計算，其最後耗用
    成本應一致，上訴人主張其工程明細分類帳與工程材料耗用
    分析表所載成本不符，乃因計算基礎不同而有誤差，實不足
    採。另上訴人所提之工程明細分類帳中對於各項工程之工程
    費用及直接人工並未交代，無法得知每項工程直接人工及工
    程費用之分攤基礎及依據。復依上訴人所提本件之15項外包
    工程合約書，在各該合約書第5條均載明：一切工程手續主
    要為材料由上訴人供給，零星及五金材料由承包商供給。上
    訴人亦主張外包工程當然是材料及工資一起外包，惟各該合
    約書均僅載明水電工程、模板、回填方、油漆工程等各單項
    之價格，並未區分材料及人工之費用。被上訴人乃分別函請
    上訴人提示外包工程人工明細表及補正相關資料供核，有掛
    號郵件收件回執附案可稽，上訴人均以該資料非屬帳冊之資
    料拒絕提供，惟上訴人既將承攬工程轉包其他營利事業施作
    ，依稅捐稽徵機關管理營利事業會計帳簿憑證辦法之規定，
    上訴人即應取得載有交易雙方之名稱、地址、統一發票、交
    易日期、品名、「數量」、「單價」、．．等之憑證以供查
    核，其既均拒絕提供，被上訴人自無法勾稽查核其營業成本
    。而上訴人亦於被上訴人查核時出具說明書載明因成本記載
    欠詳實，同意依同業利潤標準核定營業成本。又本件係因上
    訴人提示帳證資料不完全而依同業利潤標準逕決案件，且因
    無原查資料而無法逕作復查決定，被上訴人乃依內部規定，
    先退回原查單位重新作調查，再將調查結果回報被上訴人，
    嗣由被上訴人用其名義作成復查決定，故復查結果仍由被上
    訴人決定，上訴人主張初審及復查均由被上訴人所屬雲林縣
    分局審查，顯然程序不合，應屬誤解等由，乃駁回上訴人在
    原審之訴。
五、上訴意旨除重述其於原審之主張及對被上訴人答辯之陳述外
    略謂：按營造業之成本查核，依營利事業所得稅查核準則第
    59條規定，應比照同準則第58條規定辦理，亦即有關成本內
    之原物料耗用之查核，應依據原物料耗用明細表與應耗料分
    析表勾稽查核，該兩表所列申報之實耗料數量與依合約核算
    之應耗料量，如果兩者數量完全相同，依查稅準則第58條第
    1項規定核實認定。如果申報實耗料量大於應耗料量，超過
    部分除能提出正當理由，經查明屬實者外，應不予減除。此
    為查核準則第58條第1項、第2項所明訂，亦是查核成本最重
    要之依據，原審以為成本之查核，申報工程應料量表數量，
    應與申報進耗存分析表兩者之數量一定要完全相符，帳表資
    料才能夠勾稽查核，實有誤會。又上訴人提示之原物料進耗
    存明細表是屬申報實際耗料量資料，而工程材料耗用分析表
    是上訴人依各工程合約項目計算之應耗料量，被上訴人查核
    成本時，應該就合約項目自行核算，再與申報之工程材料耗
    用分析表所列數量加以比較，申報耗用料量是有計算錯誤，
    但不能因上訴人所編出供查核成本用之進耗存明細表及工程
    材料耗用分析表內列打之數量，有小部分不符，或因被上訴
    人統計數量有誤，致兩者不相符，即認上訴人之帳表不確實
    ，即依同業利潤標準核定營業成本，原審有諸多違背法令之
    處，其判決當然違背法令等語。
六、本院按「稽徵機關進行調查或復查時，納稅義務人應提示有
    關各種證明所得額之帳簿、文據；其未提示者，稽徵機關得
    依查得之資料或同業利潤標準，核定其所得額。」、「本法
    第83條所稱之帳簿文據，其關係所得額之一部或關係課稅年
    度中某一期間之所得額，而納稅義務人未能提示者，稽徵機
    關得就該部分依查得之資料或同業利潤標準，核定其所得額
    。」、「帳簿文據，其關係所得額之一部而未能提示者，依
    所得稅法施行細則第81條之規定辦理。但其核定所得額，以
    不超過當年度全部營業收入淨額依同業利潤標準核定之所得
    額為限。」分別為所得稅法第83條第1項、同法施行細則第
    81條第1項及行為時查核準則第6條第1項所明定。本件上訴
    人本年度並無退料紀錄，且各工程進料貨單所載其淨進貨量
    及金額等於淨額用量及金額，則原物料進耗存明細表中之領
    料總和自應等於工程材料耗用分析表中之耗料總和。上訴人
    認前者係應耗料量，後者係實際耗料量，以該二者之數據作
    為判定是否可核實認定或有超耗情事，並據此指原判決以原
    物料進耗存明細表與工程材料耗用分析表之數量有小部分不
    符，即認上訴人帳表紀錄不相符，而依同業利潤標準核定毛
    利，實有未合云云，究與會計原理原則不合，並不足採。又
    查核準則第58條固規定製造業原料耗用查核之程序，惟仍有
    一定之判定標準，即營利事業必需其帳證表報完備、健全，
    始有依其帳證紀錄予以核實認定之適用，若營利事業之帳證
    不夠完備，仍應以帳證可查核其實際耗料者，始有依營建業
    之通常水準查核其耗料之適用，此觀之查核準則第58條第1
    項及第2項規定：「製造業已依稅捐稽徵機關管理營利事業
    會計帳簿憑證辦法設置帳簿，平時對進料、領料、退料、產
    品、人工、製造費用等均作成紀錄，有內部憑證可稽，並編
    有生產日報表或生產通知單及成本計算表，經內部製造及會
    計部門負責人簽章者，其製品原料耗用數量，應根據有關帳
    證紀錄予以核實認定」、「製造業不合前項規定者，其耗用
    之原料如超過各該業通常水準，超過部分，除能提出正當理
    由，經查明屬實者外，應不予減除」自明。本件上訴人之工
    程明細分類帳與其材料耗用分析表所載有相當程度不一致，
    各工程之材料復有互相抵用，又無外包工程人工明細資料，
    且未提示施工日報供核，即其帳、表紀載並不完備，又因其
    帳證不完備致無法依上訴人提示之帳、表資料勾稽查核其各
    工程之材料、人工及工程費用究耗用多少，即無法查核其原
    物料之實際耗用量，均經復查、訴願決定及原判決詳細論明
    ，自無從依查核準則第58條規定辦理，所訴不足採取。原核
    定依首揭所得稅法及查核準則規定按同業利潤標準核定其營
    業淨利，並無不合。其他上訴論旨復就原審取捨證據、認定
    事實之職權行使謂為不當，尚難認為合法之上訴理由。綜上
    所述，上訴論旨均無足採，上訴人猶執前詞指摘原判決違誤
    ，為無理由，應予駁回。
據上論結，本件上訴為無理由，爰依行政訴訟法第255條第1項、
第98條第3項前段，判決如主文。
中    華    民    國    95    年    2     月    9     日
                  第二庭審判長法  官  廖  政  雄
                              法  官  林  茂  權
                              法  官  鍾  耀  光
                              法  官  林  清  祥
                              法  官  姜  仁  脩
以  上  正  本  證  明  與  原  本  無  異
中    華    民    國    95    年    2     月    9     日
                              書記官  張  雅  琴


司法院資訊處製作；財團法人民間司法改革基金會備份。
